【裁判字號】    98,簡上,9
【裁判日期】    980219
【裁判案由】    詐欺
【裁判全文】
臺灣板橋地方法院刑事判決               98年度簡上字第9號
上  訴  人
即  被  告  丙○○
上列上訴人即被告因詐欺案件，不服本院97年度簡字第3334號中
華民國97年11月28日第一審判決（聲請及移送併案案號：96年度
偵字第24123 號、97年度偵字第1373、1789號、12236 號），提
起上訴，本院管轄之第二審合議庭判決如下：
    主  文
上訴駁回。
    事  實
一、丙○○前因偽造文書案件，經臺灣臺北地方法院以88年度訴
    字第1286號判處有期徒刑1 年6 月，並先後經臺灣高等法院
    以89年度上訴字第1624號、最高法院以89年度台上字第5153
    號駁回上訴確定，再因常業詐欺案件，經臺灣臺北地方法院
    以90年度訴字第921 號判處有期徒刑2 年6 月確定，上開2
    罪嗣經臺灣高等法院以92年度聲字第564 號裁定定應執行刑
    為有期徒刑3 年11月確定，於民國95年4 月30日縮刑期滿執
    行完畢。明知於犯罪集團專門收集人頭帳戶用以犯罪之社會
    現象層出不窮之際，若將自己之金融帳戶存摺及金融卡出售
    、出租或提供他人使用，可能因此供不法詐騙份子用以詐使
    他人將款項匯入後，再加以提領之用，並能預見可能因而幫
    助他人從事詐欺取財犯罪，竟不違背其本意，仍基於幫助他
    人詐欺取財之不確定故意，於民國96年7 月初某日，在不詳
    地點，將其向臺灣中小企業銀行錦和分行（下稱臺灣中小企
    業銀行）申請開設之帳號00000000000 號帳戶、向臺灣郵政
    股份有限公司臺北北門郵局（下稱臺北北門郵局）申請開設
    之帳號00000000000000號及向合作金庫銀行雙和分行（下稱
    合作金庫銀行）申請開設之帳號0000000000000 號帳戶之存
    摺、印章、金融卡、密碼，提供予不詳成年人士使用。嗣某
    不詳詐欺集團成員取得丙○○上開臺灣中小企業銀行、合作
    金庫銀行及臺北北門郵局帳戶之存摺、印章、金融卡、密碼
    後，即基於意圖為自己不法所有之犯意，先後為下列詐欺行
    為：
  (一)於96年7 月13日上午8 時29分許，致電乙○○，向乙○○佯
    稱係法務部行政執行署臺北執行處書記官，因乙○○個人資
    料外洩，遭利用為人頭戶洗錢，帳戶即將遭凍結，需配合指
    示匯款云云，致乙○○陷於錯誤，於同日中午12時40分許，
    匯款新臺幣（下同）61萬元至丙○○前開臺灣中小企業銀行
    帳戶內，再於同日下午3 時30分許，匯款86萬元至丙○○前
    開臺北北門郵局帳戶內，匯入款項旋遭提領一空。
  (二)於96年7 月13日上午11時30分許，致電丁○○，佯稱係臺北
    地檢署書記官，因該署承辦案件，在搜索處所查獲丁○○之
    身分證影本及帳戶，為免其帳戶遭假處分扣押，需將所有銀
    行帳戶餘額轉至行政院金管會公證人之監管帳戶云云，致丁○○陷於錯誤，於同日上午11時30分許及下午2 時許，各匯
    款43萬元、3 萬元至丙○○前開合作金庫銀行帳戶內，匯入
    款項旋遭提領一空。
  (三)於96年7 月13日下午1 時許，致電甲○○，佯稱係刑事警察
    局人員，因偵破詐欺集團案件，發現甲○○及其他人名單，
    懷疑甲○○為詐欺集團共犯，需將所有帳戶內存款轉入指定
    帳戶以配合清查帳戶有無資金異常情形云云，致甲○○陷於
    錯誤，於同日下午2 時30分許，匯款3 萬6 千元至丙○○前
    開合作金庫銀行帳戶內，匯入款項旋遭提領一空。嗣經乙○○、丁○○、甲○○等人發覺有異，報警處理始查悉上情。
二、案經法務部調查局臺北市調查處及臺北縣政府警察局中和分
    局報請臺灣板橋地方法院檢察署偵辦後聲請以簡易判決處刑
    。
    理  由
壹、證據能力部分：
    按被告以外之人於審判外之言詞或書面陳述，除法律有規定
    者外，不得作為證據，刑事訴訟法第159 條固定有明文。惟
    被告以外之人於審判外之陳述，雖不符同法第159 條之1 至
    之4 之規定，而經當事人於審判程序同意作為證據，法院審
    酌該言詞陳述或書面陳述作成時之情況，認為適當者，亦得
    為證據。查本案證人即被害人乙○○、丁○○、甲○○於警
    詢中之證述，為審判外之陳述而屬傳聞證據，且不符刑事訴
    訟法第159 條之3 之規定，惟公訴人、被告丙○○就前開審
    判外之陳述，於本院審理中均表示同意引為證據，而本院審
    酌其陳述作成時之情況，核無違法取證及證明力明顯過低之
    瑕疵，亦認以之作為證據為適當，故依前開規定，上開證人
    於警詢中之陳述，自得為證據。
貳、實體部分：
一、訊據被告丙○○矢口否認有何幫助詐欺取財之犯行，辯稱：
    伊沒有將上開臺灣中小企業銀行、合作金庫銀行、臺北北門
    郵局帳戶之存摺、印章、金融卡、密碼交給別人，這些帳戶
    的存摺、印章、金融卡、密碼是在96年6 、7 月間，伊要去
    結清帳戶時，將這些東西放在機車置物箱裡，後來伊機車停
    在西門町時置物箱被撬開，裡面的這些東西都被偷走，因為
    伊想帳戶裡面都沒有什麼錢所以就不理它，也沒有去報警或
    掛失，這些帳戶的密碼都是伊的生日，因為伊怕會忘記密碼
    ，所以把密碼寫在紙上跟存摺放在一起云云。
二、經查：
  (一)被告確有向臺灣中小企業銀行、合作金庫銀行、臺北北門郵
    局申請開設如犯罪事實欄所載之金融帳戶，並領有金融卡一
    節，業經被告於本院審理中自承不諱，並有合作金庫商業銀
    行雙行分行96年8 月23日合金雙和字第0960003637號函附之
    新開戶建檔登錄單、分戶交易明細表、臺灣郵政股份有限公
    司儲匯處96年11月5 日儲字第0960001504號函附之客戶歷史
    交易清單、臺灣中小企業銀行錦和分行97年2 月14日97錦和
    字第24號函附之存款往來申請書暨約定書、印鑑卡、存款交
    易明細查詢單在卷可稽，而證人乙○○、丁○○、甲○○係
    因誤信詐欺集團來電，而將如犯罪事實欄所載之款項轉帳至
    被告帳戶內等情，亦經證人乙○○、謝宛如、甲○○於警詢
    中證述明確，並有臺灣銀行匯出匯款回條聯、郵政國內匯款
    執據、華南商業銀行台中分行96年9 月6 日（96）華中存字
    第0960317 號函附之借貸傳票影本、玉山銀行匯款回條等件
    在卷可資佐證，自堪認定。
  (二)被告雖以其上開帳戶之存摺、印章、金融卡及密碼係遺失置
    辯；惟個人金融帳戶乃個人理財之重要工具，一般人均知應
    妥善保管帳戶之存摺、金融卡，若不慎遺失，亦應立即向原
    開戶銀行申請掛失或向警方報案，以免帳戶遭盜用為是，故
    倘如被告所言，其攜帶臺灣中小企業銀行、合作金庫銀行、
    臺北北門郵局帳戶存摺、印章、金融卡外出之原因係為結清
    帳戶，當日既已發現其停放在西門町之機車置物箱遭撬開，
    且置物箱內之臺灣中小企業銀行、合作金庫銀行、臺北北門
    郵局等帳戶之存摺、印章、金融卡遭竊，衡情，被告自當立
    即報警處理或向原開戶銀行申請掛失，以免帳戶遭不法集團
    利用為是，豈有全然不加置理之理；且欲使用金融卡領取款
    項者，須於金融機構所設置之自動櫃員機上依指令操作，並
    輸入正確之密碼，方可順利領得款項，若非經帳戶所有人同
    意、授權並告知金融卡密碼，以現今磁條或晶片金融卡至少
    4 位或6 位以上密碼（每位由0 至9 ，應至少有0000至9999
    或000000至999999等不同之組合）之設計，單純持有金融卡
    之人，欲隨機輸入正確號碼而成功領取款項之機率，微乎其
    微，而欲使用存摺領取款項者，亦需同時持有存摺、印章，
    並填寫或輸入正確之密碼，始可順利領得款項，因之，一般
    帳戶持有人均知應將存摺、印章或金融卡、密碼分別存放，
    以免存款遭盜領，況依被告所述，其所有上開臺灣中小企業
    銀行、合作金庫銀行、臺北北門郵局帳戶之密碼乃其個人之
    生日，衡情，被告實無遺忘其個人生日之可能，被告豈有為
    擔心遺忘帳戶密碼，而特意將密碼記載於紙上，並將該紙條
    與存摺、印章、金融卡置放於同一處所之理，是被告所辯，
    顯與常情有悖；另就取得上開帳戶之第三人而言，該人既有
    意利用上開帳戶作為詐騙之工具，當無選擇一隨時可能遭真
    正存戶掛失而無法使用之帳戶之可能，輔以現今社會上，確
    實存有不少為貪圖小利而出售自己帳戶供人使用之人，是該
    第三人僅需付出少許之金錢，即可取得可完全操控而無遭掛
    失風險之帳戶，該第三人實無以此方式取得上開帳戶之必要
    ，否則，若被告在該第三人尚未行詐前，或行詐後，尚未將
    帳戶內之款項提領出前，即將上開臺灣中小企業銀行、合作
    金庫銀行、臺北北門郵局帳戶掛失，該第三人豈非無法遂其
    詐財之目的，該第三人絕無將涉及詐騙成否之關鍵置於如此
    不確定境地之可能。綜上，被告既係為結清帳戶而將存摺、
    印章、金融卡攜帶外出，當日既已發現機車置物箱遭撬開且
    置物箱內之臺灣中小企業銀行、合作金庫銀行、臺北北門郵
    局等帳戶存摺、印章、金融卡遭竊，被告理應立即報警處理
    或向銀行申請掛失為是，豈有全然不加以處理之理，甚至在
    該段被告未加以處理之期間，正由他人為詐欺取財犯罪之不
    法使用？足見被告前開所辯，嚴重悖於社會生活常態，當可
    認係其事後推諉卸責之詞，殊無可採。因之，被告所有上開
    臺灣中小企業銀行、合作金庫銀行、臺北北門郵局帳戶之存
    摺、印章、金融卡、密碼並非遺失，而係被告自行交予他人
    使用無疑。
  (三)又金融存摺事關個人財產權益之保障，其專有性甚高，除非
    本人或與本人親密關係者，難認有何理由可自由流通使用該
    存摺，且一般人均有妥為保管及防止他人任意使用之認識，
    縱特殊情況偶須交付他人使用，亦必深入瞭解他人用途暨其
    合理性，始予提供；又該等專有物品如落入不明人士手中，
    而未加以闡明正常用途，極易被利用為與財產有關之犯罪工
    具，此乃吾人依一般生活認知所易於體察之常識，而有犯罪
    意圖者，非有正當理由，竟徵求他人提供帳戶，客觀上可預
    見其目的，多係欲藉該帳戶取得不法犯罪所得，且隱匿帳戶
    內資金之實際取得人之身分，以逃避追查，以被告在交付上
    開臺灣中小企業銀行、合作金庫銀行、臺北北門郵局帳戶予
    他人時，係智識程度正常之成年人，自應具有相當之社會經
    驗、常識，其對向其收取帳戶之人不自己開立帳戶卻收取他
    人金融機構帳戶之舉，豈能無疑？況自政府開放金融業申請
    設立以來，金融機構大量增加，使一般人申請存款帳戶極為
    容易、便利，除非充作犯罪使用，否則實無向他人購買或蒐
    集金融機構帳戶之必要，亦無將存款存放於他人帳戶之理。
    因之，被告將其所有上開臺灣中小企業銀行、合作金庫銀行
    、臺北北門郵局帳戶提供予他人使用，對該蒐集帳戶之人將
    可能以該帳戶供作詐欺取財之非法用途一節，應有所預見，
    竟不違背其本意，仍提供其所有上開臺灣中小企業銀行、合
    作金庫銀行、臺北北門郵局帳戶予他人使用，是被告具有幫
    助犯罪之不確定故意甚明。被告所辯，均無可採。事證明確
    ，被告犯行，已堪認定。
三、核被告丙○○所為，係犯刑法第30條第1 項前段、第339 條
    第1 項之幫助詐欺取財罪。又被告以一交付上開臺灣中小企
    業銀行、合作金庫銀行、臺北北門郵局存摺、印章、金融卡
    、密碼之行為，幫助詐欺集團成員詐欺乙○○、謝宛如、甲○○等人之財物，係一行為觸犯數個相同罪名，為想像競合
    犯，應依刑法第55條規定從一情節較重者處斷。又被告有如
    犯罪事實欄所載之犯罪科刑執行情形，有臺灣高等法院被告
    前案紀錄表1 份在卷可稽，其於受有期徒刑執行完畢後，5
    年以內故意再犯本件有期徒刑以上之罪，為累犯，應依刑法
    第47條第1 項規定，加重其刑。又被告以幫助之意思，參與
    構成要件以外之行為，為幫助犯，爰依刑法第30條第2 項規
    定，依正犯之刑減輕之，並依法先加後減之。至臺灣板橋地
    方法院檢察署97年度偵字第12236 號移送併案事實與聲請簡
    易判決處刑書所載詐騙集團持被告上開合作金庫銀行存摺帳
    戶，做為詐騙丁○○及甲○○時之匯款帳戶部分為同一事實
    ，本院自得併予審究，附此敘明。原審以被告犯罪事實明確
    ，援引刑事訴訟法第449 條第1 項前段、第3 項、第454 條
    第2 項、刑法第30條第1 項前段、第2 項、第339 條第1 項
    、第55條、第47條第1 項、第41條第1 項前段、刑法施行法
    第1 條之1 ，量處被告有期徒刑5 月，並諭知易科罰金之折
    算標準，認事用法均無違誤，量刑亦屬妥適。被告上訴猶執
    前詞否認犯罪，並無理由，應予駁回。
據上論斷，應依刑事訴訟法第455 條之1 第1 項、第3 項、第
368 條，判決如主文。
本案經檢察官李巧菱到庭執行職務。
中    華    民    國    98    年    2     月    19    日
                  刑事第十二庭  審判長法  官  白光華
                                      法  官  楊志雄
                                      法  官  曾淑娟
上列正本證明與原本無異。
不得上訴。
                                      書記官  謝雪紅
中    華    民    國    98    年    2     月    20    日
附錄本案論罪科刑法條全文：
中華民國刑法第339條
意圖為自己或第三人不法之所有，以詐術使人將本人或第三人之
物交付者，處5 年以下有期徒刑、拘役或科或併科1 千元以下罰
金。
以前項方法得財產上不法之利益或使第三人得之者，亦同。
前二項之未遂犯罰之。


司法院資訊處製作；財團法人民間司法改革基金會備份。
